【裁判字號】    92,台上,4592
【裁判日期】    920821
【裁判案由】    殺人未遂
【裁判全文】
最高法院刑事判決                              九十二年度台上字第四五九二號
    上  訴  人  甲○○
右上訴人因殺人未遂案件，不服台灣高等法院中華民國九十年三月二十二日第二審判
決（九十年度上訴字第六七號，起訴案號：台灣士林地方法院檢察署八十八年度偵字
第一二一０二號），提起上訴，本院判決如左：
    主  文
上訴駁回。
    理  由
本件原判決認定上訴人甲○○前曾於民國八十六年間因業務侵占案，經台灣士林地方
法院以八十五年度易字第二六九二號判處有期徒刑九月確定，於八十七年七月二十七
日執行完畢。詎猶不知悛悔，緣前於八十四、八十五年間與被害人盧金昌有所嫌隙，
於八十八年十一月二十九日上午十時許，前往台北市○○○路○段二三號被害人所經
營之「阿沙力檳榔攤」欲找其理論，因此雙方發生口角，竟萌殺意，遂於同日晚間某
時，先至台北市○○區○○路、桂林路某軍品店，以新台幣（下同）五百五十元購得
開山刀乙把後，隨即搭乘計程車於同日晚上十時三十分許，抵達前開檳榔攤，下車後
見被害人，未發一語即基於殺人之犯意，持開山刀追砍被害人，被害人為求保命旋即
往巷內逃離，上訴人緊追在後，迨繞回檳榔攤前時，為上訴人趕上，並持前開開山刀
連續猛烈追砍被害人頭部要害及身體等處，致被害人受有頭部切割傷八公分、左胸切
割傷二公分、背部切割傷三十公分、左肩背側切割傷三公分、右手前臂切割傷五公分
、右手食指切割傷一公分等傷害，幸賴友人盧政二、李秋德及時阻止，並經聞訊趕赴
現場之警員制止，被害人始幸免於難等情。係以上揭犯罪事實，業據被害人於警訊、
偵審中指述綦詳，核與證人盧政二、李秋德、駱煌結證情節相符，而被害人因此受
有頭部切割傷八公分、左胸切割傷二公分、背部切割傷三十公分、左肩背側切割傷三
公分、右手前臂切割傷五公分、右手食指切割傷一公分等傷害，亦有台北市立陽明醫
院八十八年十一月三十日、同年十二月一日新乙診字第八八○三○○六四號、八八診
字第一七三七號診斷書二份附卷可稽。上訴人對於其持購買之開山刀一把，於前揭時
、地將被害人砍傷之事實復不否認，並有其所有供犯罪所用之開山刀一把扣案可資佐
證。按行為人對於構成犯罪之事實，明知並有意使其發生者，為故意。行為人對於構
成犯罪之事實，預見其發生而其發生並不違背其本意者，以故意論，刑法第十三條第
一項、第二項分別定有明文。足見所謂有無「殺意」為判斷殺人與傷害之第一要件，
且包括有無死亡之預見。又被害人其傷痕之多寡、輕重如何、所受傷害之程度、是否
為致命部位，僅足供認定有無殺意之參考，究不能據為絕對之標準，但加害人下手情
形如何，於審究犯意方面，仍不失為重要參考資料。查本件上訴人因與被害人前有仇
隙，登門理論未果後，竟萌生恨意，前往購買開山刀一把，搭計程車回到被害人所經
營之前開檳榔攤，一下車即持開山刀追砍告訴人，致告訴人頭部、胸部、背部、手部
等多處均受有切割傷，已如前述，按頭部、胸部、背部為人最重要部位，若遭開山刀
砍斫極易致命，此乃眾所周知之事實，亦為上訴人主觀上所無法諉為無預見。又上訴
人自承當時係因不滿被害人之說詞，才去買開山刀（參見一審卷第七四頁正面）等語
，倘其僅有傷害犯意，現場有檳榔攤之其他物品，如木棍、桌椅等，或徒手毆打均可
，何以另專程購買開山刀持以行兇？參以被害人結證稱：伊當時倒下後，仍被上訴人
持刀猛砍（參見一審卷第七九頁正面）等語；證人盧政二、李秋德於警訊中均證稱：
上訴人欲置盧金昌於死地（參見偵查卷第十頁、第十一頁），且證人盧政二於一審到
庭復結證稱：上訴人追被害人回到檳榔攤前時，上訴人持開山刀由被害人後面自頭部
中間砍一下（見一審卷第一０一頁正面）等語；證人李秋德結證稱：「我當時在檳榔
攤內與被害人聊天，有一部計程車停在門口，被害人就出去，被上訴人追，被害人先
跑到巷子裡，後來再從巷子跑出來，跑回來檳榔攤前被害人就跌倒在地上，我後來才
知道他身上背後已經被砍一刀，然後上訴人就拿著刀壓被害人一直揮砍，我才拿椅
子砸他，他就看我一眼，仍沒有反應，當時他臉色不好看，我就去找壹支木棍打他，
木棍掉在地上，被害人就把木棍拿起來，要打上訴人，但可能因沒有力，木棍又掉了
，被害人就向前跑，又跌倒，上訴人又追上去，我就拿木棍追去要打上訴人，當時他
刀子仍在手上，……」（見一審卷第一０三頁）等語；證人即最先到達現場之警員駱
煌於一審到庭結證稱：「……我當天到現場時，有一個路人將我攔住，說後面殺人
殺的很厲害，我就又將車騎回去，我看到現場上訴人拿壹個東西在剁東西，我不知道
他在剁什麼，另有一個人拿壹個木棒打上訴人，還有一人也要拿椅子打上訴人，我後
來發現上訴人剁的是一個人，我就吹哨子叫上訴人將刀放下，我就瞬間去搶上訴人的
刀。我才看到上訴人在剁的是一個人，那人是蹲在地上。後來我另外一個同事來的時
候，叫上訴人不要再動，否則要打他。」、「（問：有無看到上訴人砍幾下？）答：
我不知道砍幾下，我只是看到他一直剁。」、「（問：李秋德為何說刀子是上訴人拿
給你的？）答：我肯定刀子是我搶下來的。」、「在我將刀子搶下時，上訴人就乖乖
的站在旁邊，等了約三分鐘，沈警員到現場，就將現場給他處理，並沒有警訊補述筆
錄所述的情形。」、「（問：為何上訴人如此說與你所述不同？）答：上訴人所述是
要脫嫌，我所述均是事實。」（見一審卷第一一六至一二０頁）等語，是綜觀案發當
時情節，上訴人持開山刀朝被害人之頭部等要害部位揮砍，且於被害人倒地後仍持刀
猛砍，顯見上訴人確有剝奪被害人之生命決意，彰彰明甚。為其所憑之證據及認定之
理由。而對於上訴人否認有殺人之犯意，辯稱：伊長期服用安非他命腦筋有點壞掉，
且有幻聽、被害妄想情況，伊並沒有殺人之意思，只是要嚇嚇被害人而已等語，說明
上訴人經第一審送請台北市立療養院鑑定結果，認為其犯行當時之精神狀態並未達到
精神耗弱或心神喪失之程度，上訴人應對其犯行負完全之責任，有該院八十九年六月
二十六日北市療成字第八九六０五三九六０號函暨所附之精神鑑定報告書附卷可佐，
上訴人所辯無非避就卸責之詞，洵無可採之理由。復明有無殺人之犯意，並非以所
持之刀械為唯一論斷之依據，對於上訴人在原審之辯護人辯稱：上訴人至軍品店所購
買者，係該店之三級品開山刀，並非利刃極品，應無置被害人於死之犯意，並請求履
勘上訴人採購開山刀之軍品店云云，如何不足採及無履勘軍品店必要之理由，另就聲
請傳訊鑑定醫師說明鑑定經過，亦認事實已明，無庸傳訊之理由甚詳。再說明上訴人
所為，係犯刑法第二百七十一條第二項、第一項之殺人未遂罪，而其前有事實欄所列
之罪刑及執行完畢之情形，有其刑案紀錄表在卷可按，五年以內再犯本件有期徒刑以
上之罪，為累犯，應依刑法第四十七條之規定加重其刑（本刑死刑、無期徒刑不得加
重，僅就有期徒刑部分加重其刑）。又其已手於殺人行為之實行而不遂，為未遂犯
，應依刑法第二十六條前段之規定，減輕其刑。因認第一審判決適用刑法第二百七十
一條第二項、第一項、第二十六條前段、第四十七條、第三十八條第一項第二款，並
審酌上訴人之生活狀況、知識程度、犯罪之動機、目的手段、犯後態度，及已與被害
人和解賠償二萬二千元等一切情狀，量處有期徒刑五年四月，扣案開山刀一把，係上
訴人所有供犯罪所用之物，併予宣告沒收，認事用法均無不合，量刑允當，乃予以維
持，駁回上訴人在第二審之上訴，經核於法尚無違誤。上訴意旨略稱：上訴人之辯護
人曾向原審具狀聲請前往上訴人採購開山刀之商店履勘及傳訊鑑定上訴人精神狀態之
醫師，原審未予理會，又認定上訴人有殺人之犯意及量刑，分別有應於審判期日調查
之證據未予調查、理由矛盾及判決不適用法則及適用法則不當之違法云云。惟查原判
決對於上訴人之辯護人之聲請調查事項，認無調查之必要，已於原判決內說明其理由
甚詳，且對於認定上訴人有殺人之犯意，及如何適用法則，均已詳加說明，核無理由
矛盾及不適用法則或適用法則不當之情形。上訴意旨徒憑己見就原審採證認事量刑之
職權行使，及原判決已明白論斷之事項，漫指違背法令，難謂有理由，應予駁回。
據上論結，應依刑事訴訟法第三百九十六條第一項，判決如主文。
中      華      民      國    九十二    年      八      月    二十一    日
                              最高法院刑事第八庭
                                  審判長法官  莊  登  照
                                        法官  洪  明  輝
                                        法官  黃  一  鑫
                                        法官  魏  新  和
                                        法官  林  秀  夫
      右正本證明與原本無異
                                              書  記  官
中      華      民      國    九十二    年      八      月    二十七    日


司法院資訊處製作；財團法人民間司法改革基金會備份。
